臺灣士林地方法院民事判決　　　　　　 96年度簡上字第158號
上　訴　人　東雲股份有限公司
法定代理人　甲○○
訴訟代理人　羅惠民律師
複代理人　　沙慧貞律師
被上訴人　　彰化商業銀行股份有限公司
法定代理人　李庸三
訴訟代理人　乙○○
　　　　　　丙○○
上列當事人間請求給付票款事件，上訴人對於中華民國96年5 月
10日本院內湖簡易庭96年度湖簡字第622 號第一審判決提起上訴
，本院於96年12月6 日言詞辯論終結，判決如下：
    主  文
上訴駁回。
第二審訴訟費用新臺幣壹拾萬柒仟玖佰柒拾壹元由上訴人負擔
。
原判決所命之給付，如上訴人以新台幣玖佰壹拾捌萬柒仟柒佰捌
拾貳元為被上訴人供擔保後，得免為假執行。
    事實及理由
一、被上訴人於原審起訴主張：伊執有上訴人簽發，金額共為新
    台幣（以下同）9,187,782 元，付款人為聯邦商業銀行內湖
    分行為付款人，如附表所示之支票13紙（下稱「系爭支票」
    ）。詎屆期提示未獲兌現。爰依票據法第144 條、第85條第
    1 項及第133 條之規定，訴請上訴人給付票款及法定遲延利
    息等語。並聲明：上訴人應給付被上訴人9,187,782 元及如
    附表所示各提示日起，均至清償日止按年息6%計算之利息。
二、上訴人則以：被上訴人提示系爭票據之00000000000000號帳
    號應為訴外人康和租賃股份有限公司（下稱康和公司）的備
    償專戶，而非被上訴人的帳戶，其與康和公司間就含系爭支
    票在內之確認支票債權不存在訴訟，亦經臺灣臺北地方法院
    另案判決確定。被上訴人只是受康和公司委任取款背書，不
    得主張執票人之權利云云，資為抗辯。
三、原審對於被上訴人之請求，判決被上訴人全部勝訴，並依職
    權宣告假執行。上訴人全部聲明不服，所陳除與原審相同外
    ，另補陳略以：因被上訴人係經由康和公司委任取款背書而
    取得系爭支票，應非執票人，自不得向伊請求給付票款，被
    上訴人縱有取得票據權利，亦係與康和公司間之通謀虛偽意
    思表示而無效等語，並聲明：(一)原判決廢棄。(二)上開廢棄部
    分，被上訴人在第一審之訴駁回。(三)如受不利判決，願供擔
    保請准為免假執行之宣告。被上訴人則陳述略以：被上訴人
    確係經康和公司背書而取得票據權利，否認與康和公司間係
    通謀虛偽意思表示等語，並聲明：請求駁回上訴。
四、兩造不爭執之事實（見本院卷第21頁筆錄）：
  (一)上訴人簽發金額共9,187,782 元，付款人為聯邦商業銀行內
    湖分行，如附表所示之支票13張，經提示後均遭退票。
  (二)系爭支票13張另案經臺灣臺北地方法院判決確認康和公司對
    上訴人支票債權不存在確定。
五、本件經兩造協商後簡化爭點為：(一)被上訴人是否取得票據權
    利？或僅為受委任取款背書？(二)被上訴人如有取得票據權利
    ，是否與訴外人康和公司係通謀虛偽意思表示？（見本院卷
    第21頁筆錄）茲分述如下：
  (一)被上訴人是否取得票據權利？或僅為受委任取款背書？
    按執票人以委任取款之目的，而為背書時，應於匯票上記載
    之，此規定於支票亦準用之。票據法第40條第1 項、第144
    條分別定有明文。次按劃平線支票之執票人，如非金融業者
    ，應將該項支票存入其在金融業者之帳戶，委託其代為取款
    。票據法第139 條第3 項亦規定甚明。經查：
  1.「按票據為文義證券，票據上之權利義務，應依記載於票據
    之文字而決定其效力，不許票據債務人提出他項證據以推翻
    票據之記載」，有最高法院51年台上字第3526號判決要旨可
    稽。查系爭票據為上訴人所簽發，並經訴外人康和公司背書
    ，其於背書時並無在系爭票據上為委任取款之記載，是上訴
    人辯稱康和公司僅有委任取款背書之意云云，已難憑採。
  2.系爭支票背面蓋有康和公司及其負責人之印文，並於提示人
    存款帳號欄內載有「帳號00000000000000戶名彰化銀行吉林
    分行」（原審卷第34~40 頁，下稱「系爭帳戶」），上訴人
    雖辯稱系爭帳戶係屬康和公司所有云云。然觀以卷附被上訴
    人提出之系爭帳戶建檔資料（本院卷第38頁），戶名即為「
    彰化商業銀行吉林分行放款備償專戶」，亦難得認系爭帳戶
    係康和公司所有。且依被上訴人提出之業務處理程序授信篇
    （上）第二節副擔保放款有關貸款備償專戶之作業規範亦規
    定：「有關開戶及建檔資料除戶名以外悉以借戶基本資料輸
    入建檔。印鑑卡簽蓋留存印鑑，原則上以單位主管職章為憑
    ，嗣後依借款借據所約定之方式以轉帳傳票抵償借款本息。
    」是該備償專戶印鑑卡簽蓋留存印鑑既原則上以單位主管職
    章為憑，即非借款戶之印章，且該帳戶既係被上訴人處理授
    信帳務所設，並非康和公司所設，應認屬被上訴人所有，至
    於以借款人之資料輸入，僅係被上訴人為分辨係為哪一借戶
    處理帳務而為，非得認係康和公司所設立。
  3.且依上開業務處理程序授信篇第二節「副擔保放款」之第1
    條第6 項第3 款規定：「借戶提供之應收票據應逐張背書轉
    讓與本行，應收票據到期，由本行逕行提兌，並將票款暫存
    入本行名義之貸款備償專戶備償。」，而被上訴人所提出之
    應收票據明細表（見本院卷第46頁），其上明白列出「本表
    所列應收票據轉讓與貴行（即被上訴人）為上記借戶（即訴
    外人康和公司）向貴行所負債務之清償方法」，益徵系爭票
    據係因訴外人康和公司為向被上訴人辦理貸款而背書轉讓予
    被上訴人。雖上訴人辯稱康和公司並未於該項記載下之「提
    供人簽章」部分簽章，故康和公司並無轉讓之意云云，然該
    應收票據明細表上之借戶欄除載明康和公司外，並加蓋有康
    和公司及負責人之印章，應認康和公司確有同意上開明細表
    記載之意，故上訴人此項抗辯並不足採。
  4.上訴人主張：依被上訴人提出之業務處理程序授信篇所示之
    規範，系爭「備償專戶」所生之利息，亦係歸於康和公司，
    而應轉入康和公司所設之其他帳戶，並且還應以康和公司為
    納稅義務人，開立利息之扣繳憑單予康和公司，且就帳戶內
    之外埠票據應加收代收郵電費，顯見康和公司與被上訴人均
    明知該帳戶與其內之存款權利歸屬，仍屬於康和公司所有云
    云。被上訴人則主張實際上其並未收取該代收郵電費，且對
    於副擔保票據所需支出之代收郵電費，基於成本之考量，並
    無由被上訴人負擔之理。查該代收郵電費係屬被上訴人額外
    之支出，基於成本之考量，縱使被上訴人向副擔保票據提供
    人收取代收郵電費，亦屬合理，不得以此論斷系爭帳戶即屬
    康和公司所有。至於被上訴人就系爭備償專戶之存款支付利
    息予康和公司，被上訴人主張係因考量康和公司提供為清償
    方法之票據提示兌現後，因借款之繳款日尚未屆期，故非立
    即生清償之效力，特別以支付其相當活期存款之利息，為維
    交易之公平等情，亦無不當，故亦不得以此認為系爭帳戶即
    歸康和公司所有。
  5.上訴人又主張：系爭支票背面蓋有「本支票原經由本行代收
    但因遭受退票後執票人要求改委ＯＯＯ代收」等文句，顯見
    康和公司與被上訴人間存有委任取款之合意存在，故本件並
    非背書轉讓云云。惟有關上開文句之記載，係因「於銀行實
    務上，執票人委託金融機構代為取款之支票於遭受退票後，
    金融機構會於該支票用『本支票原經由本行代收但因遭受退
    票後執票人要求改委ＯＯＯ代收』及『某某銀行ＯＯ分行襄
    理』章等字樣，並將該支票歸還執票人，以利執票人日後欲
    重行提示時，得委託其他金融機構代為取款。」，有中華民
    國銀行商業同業公會全國聯合會95年6 月29日全一字第0913
    號函影本在卷可稽（見本院卷第73頁），故單純依上開文句
    之記載並不足以認該支票係何人委託代收。而被上訴人則主
    張因其係商業銀行，依銀行法第70條規定係以收受支票存款
    、活期存款、定期存轉、供給短期、中期信用為主要任務之
    銀行，因此收受存款與供給信用係被上訴人所經營兩項最重
    要之業務，而此兩項業務係分屬不同部門負責辦理，前者屬
    於負責辦理收受存款之業務部門，後者屬於負責辦理供給信
    用之授信部門。基於業務之分工，康和公司持之向被上訴人
    申貸借款並在其背面背書，然後交付被上訴人作為清償方法
    之應收票據，自應由負責辦理供給信用之授信部門負責收取
    及管理，並由授信部門蓋用「帳號00000000000000戶名彰化
    銀行吉林分行」章戳後，將票據交由負責辦理收受存款之業
    務部門所屬負責票據交換業務之代收部門，於支票發票日屆
    至時，提示參與交換俾利取款。被上訴人所述此種分工事實
    乃是銀行經營之常態，亦屬眾所週知之事實，故被上訴人主
    張系爭支票真正委託代為取款者為被上訴人之授信部門，非
    康和公司並無不合。
  6.綜上所述，上訴人主張係爭備償帳戶係康和公司所有，康和
    公司僅係委任取款背書云云，並不足採。應認被上訴人確因
    康和公司背書取得系爭支票票據權利。
  (二)被上訴人如有取得票據權利，是否與訴外人康和公司係通謀
    虛偽意思表示？
    上訴人又主張依據被上訴人提出之業務處理授信篇（上）節
    本之作業程序觀之，系爭備償專戶之基本資料係為康和公司
    之資料，其內之存款、利息、票據等亦均為康和公司之權利
    ，甚至帳戶內所生利息，還應以康和公司為納稅義務人而開
    立扣繳憑單，顯見康和公司與被上訴人均明知該帳戶與其內
    之存款權利歸屬，仍屬於康和公司所有，既然被上訴人與康
    和公司均明知系爭備償專戶係為康和公司所有，則被上訴人
    主張存入系爭備償專戶內之支票，係由康和公司「背書轉讓
    」予被上訴人，即明顯為通謀虛偽之意思表示。被上訴人與
    康和公司明知備償專戶為康和公司所有，但被上訴人又恐票
    據債務人對放款戶 (即直接持票人，例如康和公司)存 在票
    據抗辯事由，將會造成被上訴人無從自副擔保票據取償，乃
    與康和公司達成通謀虛偽意思表示，假借被上訴人名義作為
    備償專戶之帳戶名義人，再據此虛偽之記載，進而以通謀虛
    偽之意思表示，製造「背書」轉讓票據債權之假象，用以逃
    避「委任取款」背書所生之效力，並藉此阻礙票據債務人提
    出票據抗辯之權利，其通謀之行為，顯而易見云云。然上訴
    人主張康和公司與被上訴人均明知該帳戶與其內之存款權利
    歸屬，仍屬於康和公司所有乙節，為被上訴人所否認，且其
    主張系爭帳戶存款權利屬康和公司所有，均不足採，已如上
    述，則上訴人以上情主張康和公司「背書轉讓」予被上訴人
    ，為通謀虛偽之意思表示云云，自不成立。且被上訴人辯稱
    係因貸款予康和公司，而收受康和公司背書轉讓之系爭支票
    為副擔保之事實，業據提出提請（常務）董事會核議授信申
    請書、借據、放款資料及授信約定書等（見本院卷第27~28
    、84~111頁），而上開文書之真正，復為上訴人所不爭執，
    可證被上訴人確因貸款予康和公司而收受系爭支票為副擔保
    ，尤難認被上訴人與康和公司有何通謀虛偽意思表示。此外
    ，上訴人並未提出其他確切之證據以實其說，此項主張自不
    足採。
六、按在票據上簽名者，依票上所載文義負責；票據債務人不得
    以自己與發票人或執票人之前手間所存抗辯之事由，對抗執
    票人；發票人應照支票文義擔保支票之支付；支票到期不獲
    付款時，執票人於行使或保全支票上權利之行為後，對於背
    書人、發票人及支票上其他債務人，得行使追索權；又執票
    人向支票債務人行使追索權時，得請求自為付款提示日起之
    利息，如無約定利率者，依年利6 釐計算，票據法第5 條第
    1 項、第13條、第126 條、第85條第1 項、第144 條、第13
    3 條分別規定甚明。被上訴人執有上訴人名義所簽發，經康
    和公司背書轉讓之系爭支票，又非與康和公司為通謀虛偽意
    思表示，上訴人亦不得以其與康和公司間之事由對抗被上訴
    人，則被上訴人經屆期提示不獲付款，自得請求上訴人依系
    爭支票文義給付票款。從而，被上訴人依上開規定，訴請上
    訴人給付9,187,782 元及如附表所示各提示日起至清償日止
    ，按年息6%計算之利息，為有理由，應予准許。原審判決上
    訴人應如數給付，核無違誤。上訴意旨指摘原判決不當，求
    予廢棄改判，為無理由，應駁回其上訴。
七、本件第二審訴訟費用額確定為137,971 元，並應由上訴人負
    擔。
八、本件判決基礎已臻明確，兩造其餘之攻擊防禦方法及訴訟資
    料經本院斟酌後，核與判決不生影響，無一一論述之必要，
    併予敘明。
九、據上論結，本件上訴為無理由，依民事訴訟法第436 條之1
    第3項 、第449 條第1 項、第78條、第87條第1 項，判決如
    主文。
中　　華　　民　　國　　96　　年　　12　　月　　20　　日
                  民事第一庭  審判長法  官  陳麗芬
                                    法  官  高愈杰
                                    法  官  蕭錫証
以上正本係照原本作成。
如不服本判決，應於收受送達後20日內向本院提出上訴書狀，其
未表明上訴理由者，應於提出上訴後20日內向本院補提理由書狀
（均須按他造當事人之人數附繕本），上訴時應提出委任律師或
具有律師資格之人之委任狀；委任有律師資格者，另應附具律師
資格證書及釋明委任人與受任人有民事訴訟法第466 條之1 第1
項但書或第2 項所定關係之釋明文書影本。
中　　華　　民　　國　　96　　年　　12　　月　　20　　日
                                    書記官  林宗勳
附表：
票面金額：新臺幣／元
┌──┬─────┬────┬────┬──┬─────
│編號│ 票面金額    發票日 │ 提示日 │帳號    票  號
│
├  ─┼──  ──┼────┼─    ─┼─
│ 1  │   29,654 │95.02.28│95.03.01│3000│ UA0000000│
│    │          │        │        │0191│          │
│    │          │        │        │5   │          │
├──┼─────┼────┼────┼──┼─────┤
│ 2  │  同上    │95.04.30│95.05.02│同上│ UA0000000
├──┼─────┼────┼────┼──┼─────┤
│ 3  │  同上    │95.06.30│95.06.30│同上│ UA0000000│
├──┼─────┼────┼────┼──┼─────┤
│ 4  │  同上    │95.08.31│95.08.31│同上│ UA0000000│
├──┼─────┼────┼────┼──┼─────┤
│ 5  │  同上    │95.10.31│95.10.31│同上│ UA0000000│
├──┼─────┼────┼────┼──┼─────┤
│ 6  │  同上    │95.12.31│96.01.02│同上│ UA0000000│
├──┼─────┼────┼────┼──┼─────┤
│ 7  │3,663,147 │  同上  │  同上  │同上│ UA0000000│
├──┼─────┼────┼────┼──┼─────┤
│ 8  │1,744,356 │96.01.31│96.01.31│同上│ UA0000000│
├──┼─────┼────┼────┼──┼─────┤
│ 9  │   26,165 │  同上  │  同上  │同上│ UA0000000│
├──┼─────┼────┼────┼──┼─────┤
│10  │   78,756 │96.02.28│96.03.01│同上│ UA0000000│
├──┼─────┼────┼────┼──┼─────┤
│11  │1,744,356 │  同上  │  同上  │同上│ UA0000000│
├──┼─────┼────┼────┼──┼─────┤
│12  │    8,722 │96.03.31│96.04.02│同上│ UA0000000│
├──┼─────┼────┼────┼──┼─────┤
│13  │1,744,356 │  同上  │  同上  │同上│ UA0000000│
└──┴─────┴────┴────┴──┴─────┘
